【裁判字號】    85,重家訴,1
【裁判日期】    950425
【裁判案由】    確認遺囑虛偽
【裁判全文】
臺灣板橋地方法院民事判決        八十五年度重家訴字第一號
    原      告  辛○○
    訴訟代理人  王藹芸    律師
    複  代理人  李宜光    律師
    被      告  己○○
    訴訟代理人  黃斐旻    律師
右當事人間請求確認遺囑虛偽事件，本院於民國年月日言詞辯論
終結，判決如左：
    主    文
原告之訴均駁回。
訴訟費用由原告負擔。
    事    實
甲、原告部分：
    壹、聲明：
        一先位訴之聲明
          (一)請求確認原告之父陳深淵於民國八十一年五月二十
            一日口述之代筆遺囑為虛偽。
          (二)被告己○○應將被繼承人陳深淵所遺坐落台北縣樹
            林鎮○○○段六十八地號田○‧一三八七公頃持分
            二分之一、同地段七○─一地號田○‧一六八四公
            頃及同地段七十五─五地號田○‧一七八八公頃，
            於八十四年十月十九日所辦理之繼承登記予以塗銷
            。
          (三)訴訟費用由被告負擔。
        二備位訴之聲明
          (一)被告己○○應將被繼承人陳深淵所遺坐落台北縣樹
            林鎮○○○段六十八地號田○‧一三八七公頃持分
            二分之一，於八十四年十月十九日所辦理之繼承登
            記予以塗銷，並將前開土地辦理繼承登記為原告八
            分之一；同地段七○之一地號田○‧一六八四公頃
            及同地段七十五之五地號田○‧一七八八公頃，於
            八十四年十月十九日所辦理之繼承登記予以塗銷，
            並將前開土地辦理繼承登記為原告四分之一。
          (二)訴訟費用由被告負擔。
    貳、陳述：
        一系爭號遺囑並非真正
          (一)緣原告與被告均為被繼承人（即立遺囑人）陳深淵
            之子，陳深淵於八十二年十一月二十九日因病死亡
            ，原告與被告依法自應共同繼承陳深淵之遺產。詎
            被告竟利用原告不在國內之際，於八十四年十月十
            九日持偽造之陳深淵遺囑，至樹林地政事務所將陳
            深淵所遺坐落台北縣樹林鎮○○○段六十八地號田
            ○‧一三八七公頃持分二分之一、同地段七○─一
            地號田○‧一六八四公頃及同地段七十五─五地號
            田○‧一七八八公頃之土地三筆，全部辦理繼承登
            記至自己名下，甚至將原告名下所有之同地段六十
            八地號持分二分之一之土地，向鈞院聲請實施假處
            分在案，而原告於八十四年十月間自美國返國後始
            得知上情。
          (二)兩造之父親陳深淵死亡時，並無系爭遺囑之出現，
            原告於獨立處理完畢父親喪事後，即返回美國。詎
            料原告於八十四年十月自美國返國，赫然發現自己
            所有之上開地段六十八地號持分二分之一之土地，
            竟遭法院實施假處分，原告不明所以，進而至地政
            事務所詢問，始發現被告於八十四年六月間，委託
            訴外人黃文賢持一份由訴外人丁○○代筆之可疑遺
            囑，至地政事務所辦理繼承登記。雖當時地政事務
            所曾對代筆遺囑之真偽存疑，然因遺囑代筆人就遺
            囑係由其所書寫簽立切結書保證，從而地政事務所
            之承辦人員遂讓被告之代理人辦理繼承登記。惟系
            爭代筆遺囑為何遲至立遺囑之被繼承人陳深淵死亡
            兩年多後，始經由被告提出，並僅有被告持有，同
            為繼承人之原告卻從未曾見過，而被繼承人陳深淵
            生前亦從未提及有立此遺囑。且被繼承人（即立遺
            囑人）陳深淵生前字跡蒼勁有力，文句流暢通順，
            根本無須由人代筆書立遺囑，況此遺囑內之兩名見
            證人，原告及立遺囑之被繼承人根本不認識，以被
            繼承人陳深淵所受之教育及鄉下地方之風俗習慣，
            如此重大之事件，時間又不緊迫，豈可能不經由鄰
            里間輩分較長，或較有份量之人士擔任見證人，卻
            由毫無關係亦不相識且年齡懸殊之陌生人為見證人
            ？
          (三)遺囑之內容不但顯失公平，違反民法有關遺產特留
            分之規定，且敘述之事實多與真實情況不符，顯非
            被繼承人所口述。
          (四)更有甚者，陳深淵逝世後，經國稅局通知被告，謂
            陳深淵所遺之土地上必須種植農作物，才能獲得遺
            產稅以農地減半之優惠，被告乃立即打電話至美國
            予原告夫婦，惟當時完全未提及有代筆遺囑之事。
            原告夫婦特地自美返台，兩人胼手胝足開墾農地四
            個月餘，終使陳深淵之土地得以享受減半核課遺產
            稅。彼時被告從未告知原告有系爭代筆遺囑，如被
            告早在八十一年五月即知曉父親已將所有土地留給
            他，為何還讓原告夫婦自美返台替渠耕作？又為何
            遲至陳深淵逝世後將近二年，始提出此份代筆遺囑
            辦理繼承登記？凡此諸多異於常情的不合理現象，
            均足以證明本件之代筆遺囑，係被告事後所偽造的
            。
          (五)以上種種不合常理之處，均啟人疑竇，懷疑此遺囑
            之真正性。為此請求判決如先位訴之聲明請求。若
            系爭遺囑並非偽造，則系爭遺囑所為之遺產分配，
            亦已侵害原告特留分，爰依民法第一千二百二十五
            條之規定行使扣減權，請求判決如備位訴之聲明。
          (六)對被告抗辯所為之陳述：
            兩造之父親陳深淵固於七十七年十月二十四日擬
              定一份協議書，欲將其所有坐落於樹林鎮○○○
              段七○─一及七十二號土地，以及與兩造共有之
              同地段六十八地號土地，事先為妥善之分配，以
              免日後發生糾紛。惟該份協議書擬妥後，一式三
              份，陳深淵與原告均依約簽名但尚未蓋章，只待
              被告一人簽名蓋章後確定，但被告卻遲遲不肯於
              協議書上簽名，被告甚至於七十七年十二月十日
              尚寫信給被繼承人陳深淵，表示對於所為分割方
              式之不滿，並欲以自己之方式為分割，惟陳深淵
              看過被告己○○所繪之圖後，大表不滿，為此該
              份協議書即已因被告不願簽訂而作廢。詎料，被
              告所提出之協議書影本，與原告所留存之協議書
              正本，及兩造先父陳深淵所有之協議書正本對照
              ，「立協議書人」處赫然有陳深淵及原、被告三
              方之簽名及印章！從而更加證明被告提出之陳深
              淵之代筆遺囑確為虛偽。蓋該份協議書擬妥後，
              被告根本拒絕簽名，因此該份協議書因而作廢，
              被告卻謂陳深淵與原、被告共同簽名，並提出不
              實的偽證，顯係偽造文書並為日後之代筆遺囑預
              留偽因。
            被告雖抗辯，陳深淵係因原告執意要求先分配財
              產，始於七十七年十月二十四日，與兩造共同簽
              訂協議書等云云，惟陳深淵所有之土地，並非僅
              同地段七○─一及七十二地號兩筆土地而已，如
              原告「執意」要求父親先分配財產，為何僅要求
              先分配此兩筆土地，卻置本件另筆價值更高之同
              地段七十五─五地號及他筆土地於不顧。
            被告又謂原告依協議書取得其應分配之土地後，
              卻故不依協議書第二、三條之約定協同被告辦理
              登記，且對陳深淵百般刁難，陳深淵為保被告權
              益，乃書立本件之系爭代筆遺囑。然陳深淵於前
              開之協議書失效後，將其所有之土地移轉登記予
              第三人丙○○，本為其基於所有權而為之合法正
              當行為，任何人均無權過問。況陳深淵係將其所
              有之土地，過戶予丙○○並非原告，原告如何取
              得土地之所有權，且陳深淵所為之過戶行為均係
              親自為之，當時原告人在美國，根本無法得知陳
              深淵之行為，亦無權過問陳深淵處分自己之財產
              ，原告如何刁難陳深淵？又何需刁難陳深淵？是
              以被告所為答辯，不僅與事實不符，亦悖於常理
              。原告不僅未依協議書之內容取得任何土地，甚
              至連其自己所有之同地段六十八地號持分四分之
              一之土地，亦遭被告以虛偽之代筆遺囑聲請法院
              實施假處分在案。反觀被告，不僅依協議書內容
              取得同地段六十八地號陳深淵所有持分二分之一
              之土地，以及同地段七○─一地號之土地，甚至
              被告於陳深淵病危在緊急室急救時，尚將陳深淵
              的急救ＩＶ管及營養劑葡萄糖針劑硬行拔下，強
              押陳深淵至樹林鎮農會柑園分會，領取一千萬元
              的貸款，而以同地段七十五─五、八○─一及七
              ○─一地號土地作為擔保，被告此種財迷心竅、
              泯滅人性之作為，實令人不齒。
            陳深淵生前曾擔任農會之理、監事多年，處事謹
              慎、思慮縝密，其所有一切有關自己財務上之事
              宜，均係親自為之從不假手他人，甚至連原告夫
              婦所有之財產，陳深淵亦代為處理，則以陳深淵
              所受之教育及在地方上之名望，再加上鄉下地方
              之風俗習慣，如此重大之事件，時間又不緊迫，
              陳深淵如確需由人代筆書立遺囑，豈可能不經由
              鄰里間輩分較長，或較有份量人士擔任見證人，
              卻由毫無關係亦不相識且年齡懸殊之陌生人為見
              證人。況陳深淵與原告父子關係密切，平時陳深
              淵如有重要事項，必定交代原告知悉，而當時原
              告人在臺灣，陳深淵如已書立此代筆遺囑，必會
              告知原告，為何陳深淵至逝世前從未提及此事，
              又被告既有此份代筆遺囑，儘管可直接辦理繼承
              登記，何以至陳深淵逝世後將近二年，始提出此
              份可疑之遺囑，凡此種種不合常理之處，均啟人
              疑竇，懷疑此遺囑之真正性。
            另從遺囑之內容觀之，全係為被告之利益而訂定
              ，且許多事項根本與事實不符（例如：遺囑第二
              項），或僅為有關被告方面之小事，對於原告方
              面卻隻字未提（例如：遺囑第六項），且陳深淵
              生前亦擁有高額之債權及未上市股票，竟未於遺
              囑中交待如何分配，以陳深淵乃一處事謹慎、有
              條理且事必躬親之人，豈可能為此偏頗不實而有
              瑣碎之遺囑？是以系爭代筆遺囑必為事後所偽造
              。
            被告復於答辯(二)狀中附有七張照片，證明陳深淵
              書立遺囑時「神色自若」，惟被告簡式該七張照
              片後，發現照片上陳深淵所穿之衣物，係陳深淵
              冬天所穿之禦寒衣物，但證人丁○○到庭庭證稱
              ，經原告訴訟代理人問：「當天天氣如何？」時
              ，其陳稱：「我只記得天氣還蠻熱的」，且還補
              充說明：「我們都穿短袖襯衫」，則既然天氣炎
              熱，又據丁○○證稱當時陳深淵身體及精神狀態
              都不錯，則陳深淵豈可能於大熱天還穿著厚重的
              冬衣？顯見該七張照片係被告及丁○○事後所設
              計而偽造。
            又被告提出七張照片藉以證明本件系爭代筆遺囑
              係由立遺囑之被繼承人陳深淵親自簽名，並要求
              在場人士拍照留存，且證明陳深淵當時係神色自
              若，而經法官訊問系爭遺囑之代筆人丁○○，得
              知所謂之「在場人士」即係被告之妻庚○○○，
              然遺囑記載之日期為八十一年五月二十一日，此
              時被告夫婦根本不在臺灣，則被告之妻庚○○○
              既然不在台灣，如何於立遺囑當時在場，並為陳
              深淵拍照，且如何能受陳深淵之囑託，將遺囑交
              給被告，顯然被告及證人丁○○係捏造不實證據
              並作偽證，而此畫蛇添足之舉，更足以證明本件
              系爭遺囑之虛偽。
            再，立遺囑人陳深淵係於八十一年五月二十一日
              上午胃癌病發，於工作的田中大量吐血及便血，
              經與其共同居住之訴外人李葉尾發現，於同年月
              二十二日一早緊急送亞東醫院入院急救，原告當
              時正返國參加經濟部所舉辦之世界華商經貿會議
              ，於圓山大飯店開會，由八十一年五月十八日至
              二十二日為期五日，原告與父親感情極好，每日
              早上均以電話向父親請安，家中均無人接聽電話
              ，原告心知有異，立即下山返家，始知父親突然
              病發而入院。又陳深淵整個發病過程，均有最先
              發現及全程參與之訴外人李葉尾之電話錄音全文
              譯本可證，然而被告及丁○○不知此過程而無心
              隨意偽造的遺囑日期，竟然是陳深淵發病當日之
              日期，可謂天網恢恢，疏而不漏，由此亦見被告
              從頭到尾根本不關心父親的生死及健康狀況，一
              心只想圖謀父親的遺產，況證人丁○○到庭訊時
              ，竟證稱陳深淵「能走動、意識也清醒…當天中
              午我們還一同吃飯」，丁○○根本不知八十一年
              五月十二一日陳深淵自鬼門關走一遭回來等情，
              本件代筆遺囑書立之日期，正是陳深淵胃癌發病
              吐血及便血當天，陳深淵根本不可能遠至鶯歌，
              口述數小時並簽立所謂的「代筆遺囑」，則本件
              代筆遺囑之虛偽，實已毋庸置疑。從而被告如仍
              欲主張本件代筆遺囑之真正，依法自應舉證證明
              書立遺囑當日，另兩位見證人確實在場全程參與
              ，且於當日親自簽名，並請該兩位見證人出庭詳
              述遺囑簽立當天之過程，以證明本件代筆遺囑之
              真正及完備其法定要件。
            本件系爭代筆遺囑內，將陳深淵所有最有價值之
              七十五之五地號之土地，全部由被告己○○單獨
              繼承。其理由為陳深淵生前已將座落於台北縣樹
              林鎮○○段一三六一地號之土地及地上建物贈與
              長子辛○○，及座落於台北縣樹林鎮○○○段八
              十五、八十六地號之土地及地上建物，贈與原告
              之子陳聘仁。惟上開兩筆房地，均係原告辛○○
              及其妻陳曾來好，將其多年辛苦工作所得及陳曾
              來好之嫁粧儲蓄，於五十四年間（復興段一三六
              一地號土地）及六十九年間（三塊厝段八十五地
              號土地）所購買。尤其原告之子陳聘仁名下之房
              地，係座落於八十五地號土地，非八十六地號土
              地（原告四年前始向鄰地所有人購買取得），陳
              深淵知之甚詳，根本不可能於遺囑內誤記。且該
              房地係陳深淵【將原告之妻陳曾來好畢生積蓄連
              同嫁粧】，借予其友人古鳳松，後古鳳松生意失
              敗無力償還，始由其子甲○○【以建材抵付借款
              而興建該屋】。後甲○○生意有成，亦代其父古
              鳳松償還【部分不足】之借款，由於甲○○所還
              之【現款】，陳深淵均未交付予陳曾來好，故【
              與陳曾來好約定】甲○○將來所還之【借款】，
              均【作為購買八十五地號土地之價款】，而陳深
              淵即於【六十六年】將其所有八十五地號土地，
              以贈與方式（為節省稅捐）登記予陳曾來好之子
              陳聘仁名下。就此事實經過，被告己○○完全不
              知情，故其一直存有心結。況【以價值論】，復
              興段一三六一地號之土地，面積為八十四平方公
              尺，【五十七年】每平方公尺之公告現值僅新台
              幣（以下同）五百七十四元八角（五十七年以前
              已無公告現值之紀錄），八十五地號之土地，面
              積為一九九平方公尺，【六十六年】之公告現值
              亦僅四百五十元，相較於三塊厝段七十五之五地
              號土地，面積高達一千七百八十八平方公尺，於
              系爭代筆遺囑上書立之日期【八十一年】之每平
              方公尺之公告現值，即為六千元，故三塊厝段七
              十五之五地號土地依當時公告現值計算，其價值
              即高達一千零七十二萬八千元，與前述復興段一
              三六一地號及三塊厝段八十五地號兩筆土地之價
              值相較，超出甚多。因此被繼承人陳深淵根本不
              可能將此三筆土地，混為一談。
            按「民事訴訟法第三百五十八條關於私文書經本
              人或其代理人簽名、畫押、蓋章或按指印者，推
              定為真正之規定，須其簽名、畫押、蓋章或按指
              印係本人或其代理人為之，在當事人間已無爭執
              或經舉證人證明者，始得適用。」（請參照最高
              法院二十八年上字第十號判例意旨）。本件代筆
              遺囑上之「陳深淵」簽名，業經臺灣板橋地方法
              院檢察署送請憲兵司令部、內政部刑事警察局、
              法務部調查局、中央警察大學等機關鑑驗結果，
              均以「難以鑑定」為由而退回，故系爭代筆遺囑
              上之立遺囑人之簽名，既無法證明為真正，而立
              遺囑人之簽名又為代筆遺囑成立之法定要件，因
              此系爭遺囑自無法認定為真正而生效力。
            本件代筆遺囑，除由內容之偏頗、枝節觀之，根
              本不可能是陳深淵所為外，本件代筆遺囑之兩位
              見證人，其中方敦泄遭通緝，潛逃至國外，無法
              到庭應訊。另一位見證人溫隆亮既於民事庭庭訊
              時拒收傳票，不肯到庭作證，復於地檢署偵訊時
              ，二次供詞均前後矛盾，並與被告己○○之供詞
              不符，而被告之妻庚○○○所提之照片，也無法
              證明此二位見證人在場。故二位見證人於被繼承
              人陳深淵立遺囑時有無在場，實屬可疑，更遑論
              渠二人當日有「同行」簽名。矧被告亦無法證明
              遺囑上之見證人「方敦泄」係方敦泄本人之簽名
              ，依前揭判例意旨，被告既無法舉證證明見證人
              簽名之真正，該代筆遺囑之成立要件即有欠缺而
              不生效力。
            依據被告己○○於台灣板橋地方法院檢察署九十
              年十月九日偵查中供稱：渠於八十三年七、八月
              間向永然律師事務所內代書查詢遺產稅申報問題
              之前，從未與李律師接觸；而證人丁○○（即代
              筆人）於八十五年八月十三日，在鈞院審理時亦
              稱：陳深淵所以找渠代筆書立遺囑，係因陳深淵
              不願意找律師事務所辦理，又不想讓他家人知道
              之故；是則陳深淵既不願意找律師事務所辦理遺
              囑相關事宜，自然不可能委託永然法律事務所草
              擬本件代筆遺囑。然何以永然出版公司所出版之
              「繼承權益與遺囑書範例」乙書，竟在八十二年
              七月陳深淵尚未死亡且遺囑還未生效前（陳深淵
              係於八十二年十一月二十九日死亡），即已作序
              出版，刊登本件系爭遺囑內容，並在市面上公開
              流通數月。而原告竟在長達二年的時間內毫不知
              情。天下豈有立遺囑人不願家人知悉遺囑內容，
              卻事先將遺囑公開予大眾知悉之荒謬之理？雖永
              然法律事務所提出當事人資料調查表乙份，聲稱
              ：被告己○○之妻庚○○○早在八十一年五月十
              四日，即向該所毛國樑律師諮詢遺囑相關問題，
              同年五月十八日並將系爭遺囑草稿交付予陳林鳳
              卿等語。惟查：遺囑委請律師事務所草擬，係極
              為平常且正確之事，有何見不得人之處，而需處
              處遮掩否認？又被繼承人陳深淵如事前已委託永
              然法律事務所書立遺囑草稿，則其大可直接委請
              永然法律事務所律師或代書來代筆書立並見證遺
              囑，既具有公正性，又不虞家人事前知悉遺囑內
              容引起爭議；或不然亦可直接將草稿交與丁○○
              抄寫即可，何須他唸一句，丁○○寫一句，如此
              浪費時間？故本件代筆遺囑絕非陳深淵口述而由
              丁○○代筆而成。
        二縱本件之代筆遺囑為真正，惟亦侵害原告之特留分
          (一)本件代筆遺囑之內容，係將被繼承人陳深淵所遺臺
            北縣樹林鎮○○○段七十五之五地號、同地段六十
            八地號陳深淵所有持分二分之一，及同地段七十之
            一地號土地，全部歸由被告己○○一人單獨繼承。
            惟陳深淵僅有原告及被告兩子，陳深淵逝世後，依
            法應由原告及被告兩造共同繼承遺產，每人應繼分
            各為二分之一，原告之特留分依民法第一千二百二
            十三條規定為四分之一，即同前地段七十五之五地
            號土地院告應有四分之一持分，同地段六十八地號
            原告應有八分之一持分，及同地段七十之一地號土
            地原告應有四分之一持分。今陳深淵之代筆遺囑將
            前述所留之遺產，全部歸由被告一人繼承，顯已侵
            害原告之特留分。
          (二)又陳深淵所留之遺產除系爭之同地段六十八地號持
            分二分之一、七○─一地號及七十五一五地號土地
            外，雖尚有同地段三十一─十地號及八○─一地號
            兩筆土地。惟三十一─十地號之土地早已於八七水
            災時流失，目前留存之土地係位於大漢溪之中，根
            本不能使用而毫無價值，而八○一一地號之土地則
            位於水溝旁邊無法加以利用，況且依被告所提出之
            代筆遺囑第一條，此筆土地係由原告及被告共同繼
            承，每人持分各二分之一，亦即遺產中有價值之土
            地，全歸被告所有，但毫無價值之同地段三十一地
            號土地，卻未交代應如何處理，被告豈可謂同地段
            三十一一十地號之土地即係歸原告所有，因民法特
            留分之計算，係以遺產之價值而非以遺產之面積為
            計算標準，故縱退萬步言，原告依被告所提出之代
            筆遺囑僅取得同地段三十一一十地號之土地，亦因
            該筆土地毫無價值，而侵害原告之特留分，原告自
            得依民法規定行使扣減權。
    、證據：提出繼承系統表、戶籍謄本、陳深淵遺囑、地政
        事務所公文、遺產稅核定通知書、地籍圖謄本、同居協
        議書及臺灣台北地方法院公證書收據影本各一份、錄音
        帶及其譯文一份、亞東紀念醫院診斷證明書、協議書影
        本二份及土地登記簿謄本影本四份，並請求訊問證人方
        敦泄、溫隆亮、丁○○、李葉尾及胡天賜，且調閱庚○
        ○○之入出境資料。
乙、被告部分：
    壹、聲明：
        一原告之訴駁回。
        二訴訟費用由原告負擔。
    貳、陳述：
        一系爭遺囑係屬真正
          (一)被告之父親陳深淵僅育有原、被告二子，而其生前
            於台北縣樹林鎮置有許多不動產，於七十七年間，
            原告執意要求陳深淵先分配財產，陳深淵乃於七十
            七年十月二十四日與原告、被告等共同簽立協議書
            ，約定將陳深淵所有坐落於台北縣樹林鎮○○○段
            七十之一、七十二地號土地，及登記為三人共有之
            同地段六十八地號土地平均分配予原、被告二人，
            由原告取得上開七十二地號土地全部及其七十之一
            地號土地中之七九二‧七坪。原告並即於七十八年
            間，將七十之一地號分割二六二一平方公尺之面積
            為七十之二地號，與七十二地號土地移轉登記予原
            告所指定之第三人丙○○，七十八年間，七十之二
            地號土地並合併入七十二地號，再於七十九年間，
            由原告設定本金最高限額五千萬元之抵押權，此皆
            有土地登記謄本及協議書可資為據。惟原告依協議
            書取得其應分配之土地後，卻不依協議書第二、第
            三條之約定協同被告辦理登記，且對陳深淵百般刁
            難，陳深淵為保被告權益，乃於八十一年五月二十
            一日，經由第三人丁○○代筆口授講解，並由方敦
            泄、溫隆亮見證下，書立遺囑。
          (二)系爭遺囑乃陳深淵於生前所作成，其符合民法代筆
            遺囑之規定，且為陳深淵之真意，此除有訴外人即
            代筆人丁○○於被告辦理繼承登記登記時親至樹林
            地政事務所說明外，由該系爭遺囑之第三條、第四
            條皆係依據前揭原告、被告與陳深淵之協議書內容
            作成之點以觀，即足明該遺囑確為陳深淵之真意，
            其為真正要無庸疑。原告以其不知遺囑之存在，任
            意質疑該遺囑之效力，率爾提起本訴訟，自屬無理
            由。
          (三)七十七年十月二十四日所立之上揭【協議書】，為
            兩造與陳深淵所同意並已生效，原告亦已依協議書
            取得土地，苟如原告所言「該份協議書擬妥後，：
            ：：被告卻遲遲不肯於協議書上簽名，後該份協議
            書即因被告不願簽訂而作廢。」云云，則原告豈可
            能於嗣後如該協議書條款所定內容，一一實現其權
            利？雖原告抗辯土地係由訴外人取得，與其無涉云
            云，惟如與其無關，何以在土地登為訴外人丙○○
            所有後，旋即設定抵押予原告？依此以觀，即明系
            爭遺囑全係依據作成時之情況，由陳深淵所為之真
            意表示，自無與事實不符之情形，原告任意指摘，
            自非可採。
          (四)原告固主張系爭遺囑之簽名非被繼承人陳深淵之簽
            名，然陳深淵於八十一年五月二十一日立遺囑時，
            其且要求在場人士拍攝照存證，依該照片所示，當
            天陳深淵神色自若，並有戴上眼鏡閱覽代筆遺囑之
            內容後始行簽署，顯見該遺囑確為其真意之表示，
            是原告主張該遺囑非真正，並非可採。
          (五)原告復以系爭遺囑上之簽名與被告所提出之協議書
            上之簽名不同，而質疑系爭遺囑上陳深淵簽名之真
            正。然陳深淵生前其簽名即有不同的形式，而由陳
            深淵於六十年五月十六日寄予被告之家書觀之，該
            信封上所書寫之「陳深淵」字樣與遺囑上之簽名相
            同，而信中末端之「深淵」二字即以行書簽署，二
            者略有不同，惟該二者皆為陳深淵本人簽署。另陳
            深淵於六十七年十一月二十五日寄予被告之家書，
            信封上亦有陳深淵本人之署押，該簽名之形式與系
            爭遺囑上之簽名形式亦屬相同，是以系爭遺囑之簽
            名確屬真正，原告主張不足為採。
          (六)本件系爭遺囑於八十一年五月二十一日簽立時，除
            訴外人即代筆人丁○○在場外，另有方敦泄、溫隆
            亮等二人在場見證，符合民法第一千一百九十四條
            代筆遺囑之成立及生效要件，而丁○○、方敦泄以
            及溫隆亮於八十一年五月二十一日見證陳深淵簽立
            遺囑時，三人確實在台灣。
          (七)原告又以代筆人丁○○所稱遺囑簽立後將遺囑交付
            被告之妻庚○○○，然查被告夫婦當日並不在國內
            ，因逕認代筆人丁○○之證言不實云云。惟查：被
            告己○○當時雖不在國內，但被告之妻庚○○○當
            時確在國內，渠係於八十一年五月八日即已入境，
            而於八十一年五月二十二日始出境。雖內政部出入
            境管理局以庚○○○中華民國護照之出入境資料中
            並未顯示此部分之出入境紀錄，惟此係因被告之妻
            庚○○○係持美國護照入境之緣故。是原告主張被
            告之妻庚○○○根本不在台灣，證人丁○○所述不
            實等云云，委無足取。
          (八)原告另主張其與訴外人李葉尾之談話錄音帶譯文中
            ，訴外人李葉尾稱：陳深淵於被送入亞東醫院的前
            一天（即遺囑作成之日）發病，故不可能作成遺囑
            云云，遂認系爭遺囑係虛偽。然姑不論前開談話錄
            音譯文是否真正，即依該譯文所示，訴外人李葉尾
            亦陳稱當日早晨即未見陳深淵，而原告亦自承當日
            早晨陳深淵住所之電話皆無人接聽，顯見當日早晨
            陳深淵卻非在住所。今再徵諸證人丁○○證稱該遺
            囑係於八十一年五月二十一日早晨於其位於鶯歌鎮
            之公司處作成，即明陳深淵於八十一年早晨確曾作
            成系爭遺囑，是以原告所為之主張殊不足採。
          (九)原告就本件遺囑之真偽，亦曾向台灣板橋地方法院
            檢察署提出偽造文書之告訴，惟業經該署以九十二
            年度偵續二字第二號處分不起訴，並經臺灣高等法
            院檢察署以九十三年度上聲議字第九四三號駁回再
            議確定，是益臻系爭遺囑之真正，已無庸置疑。
          (十)原告尚以：「陳深淵生前：：：處事謹慎、思慮縝
            密，：：：字跡蒼勁有力，文句流暢通順，根本無
            需由人代筆書立遺囑…」等語，逕認陳深淵並無可
            能由第三人代筆訂立遺囑；惟被繼承人為預先處理
            其身後財產分配事宜，本得依《民法》第一千一百
            八十九條至第一千一百九十八條之相關規定，由自
            書遺囑、公證遺囑、代筆遺囑等各種遺囑方式中擇
            一為之，至於陳深淵既選定以「代筆遺囑」方式處
            分其遺產，必有其主、客觀種種因素之個人考量，
            且為外人所無從探知亦無權置喙者，故原告罔顧陳
            深淵確已依「代筆遺囑」之法定要件及程序完成其
            遺產處分之客觀事實，率爾臆測被繼承人陳深淵絕
            無委由第三人代筆書立遺囑之可能，純係其片面臆
            斷推認之詞，毫無實據，自無可採。
        二被繼承人陳深淵所立之遺囑並無侵害原告之特留分：
          (一)茲查陳深淵所遺留之遺產，除依遺囑應由被告繼承
            之台北縣樹林鎮○○○段六八地號所有權應有部分
            二分之一、七十之一地號、七五之五地號土地外，
            尚有同地段八十之一地號土地及三一之十地號土地
            （參被證三），且其中三十一之十地號土地之面積
            亦高達五千四百二十四平方公尺，顯見該遺囑將前
            開三筆土地列為應由被告繼承，並無侵害原告之特
            留分。
          (二)再者，特留分有無侵害，應以被繼承人全部遺產計
            算之，此觀以《民法》第一千二百二十四條規定：
            「特留分，由依第一千一百七十三條算定之應繼財
            產中，除去債務額算定之。」即明。今原告徒以系
            爭三筆土地登記為被告所有即認為已侵害其特留分
            云云，而未計算應繼財產全部之數額，與法亦有未
            洽。況查，系爭六八地號土地、七十之一地號土地
            ，係被告依與原告、陳深淵間之協議書，陳深淵應
            履行之移轉登記予被告所有之義務，此部分亦屬於
            繼承之債務之一，亦應於計算應繼財產時扣除之。
            故本件並無侵害特留分之情形，原告主張行使扣減
            權，殊難謂有理。況特留分權人縱得行使扣減權，
            亦僅能於保全其特留分之必要範圍內，扣減其應得
            分不足之數額，此《民法》第一千二百二十五條前
            段定有明文，且為學者之通說，是原告之主張顯於
            法不合，自不待言。
    、證據：提出協議書、土地登記簿謄本、遺產稅繳清證明
        書、庚○○○美國護照影本各一份及照片七幀，並請求
        訊問證人丁○○。
丙、本院依職權向內政部警政署入出境管理局調閱丁○○、方敦
    泄、溫隆亮、己○○及庚○○○之入出境相關資料，及向台
    灣板橋地方法院檢察署調閱九十二年度偵續二字第二號全卷
    （含八十六年度偵字第五一五九號、八十七年度偵字第七六
    八號、八十七年度偵續字第二一六號、八十八年度偵續一字
    第三九號、九十二年度偵續二字第二號）參辦。
    理    由
甲、關於系爭遺囑真偽部分
    壹、本件原告主張系爭遺囑乃屬虛偽，無非係以下列各點理
        由為其論據：
        一兩造之父親即立遺囑人陳深淵死亡時，並無系爭遺囑
          之出現，且陳深淵至逝世前從未提及此事，何以被告
          遲至立遺囑人陳深淵死亡兩年多後，始行提出？
        二陳深淵逝世後，因其所遺之土地上須種植農作物，始
          能獲得以農地減半遺產稅之優惠，被告為此猶即電遠
          在美國之原告夫婦自美返台開墾，終使得以享受減半
          核課遺產稅。如被告早在八十一年五月即知曉陳深淵
          已將所有土地留給渠本人，為何還讓原告夫妻返台替
          渠耕作？又為何遲至陳深淵逝世後將近二年，始提出
          此份代筆遺囑辦理繼承登記？
        三立遺囑人陳深淵生前字跡蒼勁有力，文句流暢通順，
          根本無須由人代筆書立遺囑。
        四遺囑內之兩名見證人，原告及立遺囑人陳深淵根本不
          認識，以立遺囑如此重大事件，立遺囑人陳深淵豈有
          可能不經由鄰里間輩分較長或較有份量之人士擔任見
          證人，卻任由毫無關係，又不相識，且年齡懸殊之陌
          生人為見證人？
        五本件代筆遺囑上之「陳深淵」簽名，經臺灣板橋地方
          法院檢察署送請憲兵司令部、內政部刑事警察局、法
          務部調查局、中央警察大學等機關鑑驗結果，均以「
          難以鑑定」為由而退回，故系爭代筆遺囑上之立遺囑
          人之簽名，既無法證明為真正，而立遺囑人之簽名又
          為代筆遺囑成立之法定要件，因此系爭遺囑自無法認
          定為真正而生效力。
        六本件代筆遺囑之兩位見證人，被告無法證明渠於被繼
          承人陳深淵立遺囑時有在場，更遑論渠二人當日有「
          同行」簽名。是該代筆遺囑即欠缺法定之成立要件，
          自不生效力。
        七據證人丁○○到庭證稱：（立遺囑）當天天氣蠻熱，
          渠等均穿短袖襯衫等語。乃依被告提出之七張【照片
          】所示，照片中陳深淵所穿之【衣物】，係冬天之禦
          寒衣物，顯見該七張照片係被告及丁○○事後所設計
          而偽造。
        八被告提出七張照片，據證人丁○○稱係被告之妻陳林
          鳳卿所拍攝，然查：被繼承人陳深淵於八十一年五月
          二十一日立遺囑時，被告夫婦根本【不在臺灣】，則
          被告之妻庚○○○如何能於立遺囑當時在場為陳深淵
          拍照？且又如何能受陳深淵之囑託，將遺囑交給被告
          ？顯然被告及證人丁○○係捏造不實證據並作偽證，
          而此適足以證明本件系爭遺囑係虛偽不實。
        九據證人即與立遺囑人陳深淵同居之李葉尾證稱：陳深
          淵於八十一年五月二十一日上午【胃癌病發】，於工
          作的田中大量吐血及便血，旋於翌日一早即由李葉尾
          將之緊急送亞東醫院入院急救，職是，本件代筆遺囑
          書立之日期，正是陳深淵胃癌發病吐血及便血當天，
          陳深淵根本不可能遠至鶯歌，口述數小時並簽立所謂
          的「代筆遺囑」，則本件代筆遺囑之虛偽，實已毋庸
          置疑。
        十由遺囑之內容觀之，全係為被告之利益而訂定，內容
          不但顯失公平，違反民法有關遺產特留分之規定，且
          許多事項根本與事實不符，或僅為有關被告方面之小
          事，對於原告方面卻隻字未提，以陳深淵處事之謹慎
          ，豈可能為此偏頗不實而又瑣碎之遺囑？
        十一本件系爭代筆遺囑謂七十五之五地號之土地所以全部
          由被告單獨繼承，係因陳深淵生前已將座落於台北縣
          樹林鎮○○段一三六一地號之土地及地上建物贈與長
          子辛○○，及座落於台北縣樹林鎮○○○段八十五、
          八十六地號之土地及地上建物，贈與原告之子陳聘仁
          之故爾。惟上開兩筆房地，實係原告辛○○及其妻陳
          曾來好以其多年辛苦工作所得及陳曾來好之嫁粧儲蓄
          所購買。且原告之子陳聘仁名下之房地，係座落於八
          十五地號土地，非八十六地號土地，陳深淵知之甚詳
          ，根本不可能於遺囑內誤記。況【以價值論】，三塊
          厝段七十五之五地號土地依當時公告現值計算，其價
          值即高達一千零七十二萬八千元，與前述復興段一三
          六一地號及三塊厝段八十五地號兩筆土地之價值相較
          ，超出甚多。因此被繼承人陳深淵根本不可能將此三
          筆土地，混為一談。
        十二系爭遺囑第三項及第四項所引以為土地分配依據之七
          十七年十月二十四日由陳深淵與兩造所訂立之協議書
          ，早已因被告遲遲不肯於協議書上簽名而告作廢，詎
          系爭遺囑竟猶引為依據，且被告嗣所提出之協議書影
          本，竟亦有陳深淵及兩造之簽名及蓋章，更足見該系
          爭遺囑係屬虛偽。
        十三依證人丁○○（即代筆人）於八十五年八月十三日，
          在鈞院審理中稱：陳深淵所以找渠代筆書立遺囑，係
          因陳深淵不願意找律師事務所辦理，又不想讓他家人
          知道之故；然何以永然出版公司所出版之「繼承權益
          與遺囑書範例」乙書，竟在八十二年七月陳深淵尚未
          死亡且遺囑還未生效前（陳深淵係於八十二年十一月
          二十九日死亡），即已作序出版，刊登本件系爭遺囑
          內容，並在市面上公開流通？即令係因被告之妻陳林
          鳳卿曾向該所毛國樑律師諮詢遺囑相關問題，並由同
          所郁旭華律師代為撰擬文稿，然此本係極為平常且正
          確之事，又何須處處遮掩、否認？且既已委託永然法
          律事務所律師書立遺囑草稿，則其又何須勞駕證人林
          振能代筆？
    貳、被告主張系爭遺囑為真正之論據如下：
        一立遺囑人陳深淵係兩造之父，渠於八十一年五月二十
          一日所以經由第三人丁○○代筆口授講解，並由方敦
          泄、溫隆亮等人見證而書立遺囑，係因原告於民國（
          下同）七十七年間，即執意要求陳深淵先分配財產，
          陳深淵乃於同年十月二十四日，與原告、被告等共同
          簽立協議書，約定將陳深淵所有坐落台北縣樹林鎮○
          ○○段七十之一、七二地號土地，及登記為三人共有
          之同地段六十八地號土地平均分配予原、被告二人，
          由原告取得其中七十二地號土地全部及其七十之一地
          號土地中之七百九二點七坪，原告並即於七十八年間
          將七十之一地號分割二六二一平方公尺之面積為七十
          之二地號，與七十二地號土地移轉登記予原告所指定
          之第三人丙○○，同時並將七十之二地號土地並合併
          入七十二地號，再於七十九年間將之設定本金最高限
          額五千萬元之抵押權予原告。惟原告依協議書取得其
          應分配之土地後，卻故不依協議書第二、第三條之約
          定協同被告辦理登記，陳深淵為保被告權益，故始有
          書立本件遺囑之舉。
        二系爭遺囑乃陳深淵於生前所作成，且為陳深淵本人之
          真意，此業經證人即代筆人【丁○○】於八十五年八
          月十三日在本院審理中證述屬實。
        三依卷附被告所呈之照片七紙，亦可看出立遺囑人陳深
          淵係親自簽署於系爭遺囑上，並曾戴上眼鏡閱覽代筆
          遺囑之內容後始加以署押，顯見其意識清晰，該遺囑
          確為其真意之表示。
        四就本件爭議，原告亦向台灣板橋地方法院檢察署提出
          偽造文書之告訴，惟已獲該署處分不起訴確定，並經
          臺灣高等法院檢察署駁回再議之聲請在案，此有台灣
          板橋地方法院檢察署九十二年十二月二日九十二年度
          偵續二字第二號不起訴處分書正本及臺灣高等法院檢
          察署九十三年三月四日九十三度上聲議字第九四三號
          處分書影本各一紙在卷可憑，益臻系爭遺囑之真正，
          已無庸置疑。
        五原告主張系爭遺囑為偽造之情，殊不足為採：
          (一)關於本件原告主張系爭遺囑上之被繼承人陳深淵之
            簽名與被告所提出之協議書上之簽名不符，質疑該
            遺囑之真正一節，惟查：被繼承人陳深淵先生身前
            其簽名即有不同的形式，此有陳深淵在六十年五月
            十六日及六十七年十一月二十五日寄予被告之家書
            可憑，其【信封上】所書寫之「陳深淵」與遺囑上
            之簽名相同，惟六十年五月十六日【信中末端】之
            「深淵」二字則略有不同，惟皆為陳深淵本人簽署
            ；是知，系爭遺囑之簽名確屬真正，殊不得僅以其
            與被告所提出協議書上之簽名不符為由，即遽謂前
            者係屬虛偽。
          (二)其次，原告另以該紙遺囑與事實多所不符為由，主
            張該遺囑並非真實。惟查：依該遺囑第三條、第四
            條皆係依據原告、被告與陳深淵之前揭協議書內容
            作成，並指示應依協議書之內容履行之點，亦明該
            遺囑確為陳深淵之真意。且原告依該協議書所應取
            得之財產權皆已實現，倘真如原告所言：「該份協
            議書擬妥後，：：：被告卻遲遲不肯於協議書上簽
            名，後該份協議書即因被告不願簽訂而作廢。」云
            云，則原告豈可能於嗣後如該協議書條款所定內容
            ，一一實現其權利？依此以觀，即明系爭遺囑全係
            依據作成時之情況，由陳深淵先生所為之真意表示
            ，自無與事實不符之情形，原告任意指摘，自非可
            採。
          (三)關於原告所指陳深淵書立遺囑之日，被告夫妻並不
            在國內云云，然查：被告己○○當時雖不在國內，
            惟被告之妻庚○○○當時確在國內，祇因當時陳林
            鳳卿係持其美國護照入境，故內政部出入境管理局
            以庚○○○中華民國護照之出入境資料中並未顯示
            此部分之出入境紀錄，惟其美國護照影本上已明白
            顯示其於一九九二年五月八日入境，而於同年五月
            二十二日出境，此亦經  鈞院當場勘驗屬實（參八
            十五年十二月五日勘驗筆錄）。是原告所述，絕非
            可採。
          (四)原告另執其與訴外人李葉尾之談話錄音帶譯文中，
            李葉尾陳稱陳深淵係於被送入亞東醫院的前一天（
            即遺囑作成之日）發病，因認陳深淵不可能於當日
            作成遺囑，該系爭遺囑有虛偽之情云云。今姑不論
            前開談話錄音譯文是否真正，惟依該譯文所示，李
            葉尾亦陳稱當日早晨即未見陳深淵，而原告於其八
            十五年九月十三日之書狀中亦自陳當日早晨陳深淵
            住所之電話皆無人接聽，顯見當日早晨陳深淵確非
            在住所，今再徵諸證人丁○○陳稱該遺囑係於八十
            一年五月二十一日早晨於見證人之一溫隆亮位於鶯
            歌之事務所處作成，即明陳深淵於八十一年早晨確
            曾作成系爭遺囑。上述情節亦經台灣板橋地方法院
            檢察署前開八十七年度偵續字第二一六號不起訴處
            分書認定在案，益見原告遽稱：「本件代筆遺囑書
            立之日期，正是被繼承人陳深淵胃癌發病當日，故
            陳深淵根本不可能遠至鶯歌口述此份代筆遺囑。」
            云云，實與事實真相有悖，至屬無據。
          (五)陳深淵選定以「代筆遺囑」方式處分其遺產，必有
            其主、客觀種種因素之個人考量，且為外人所無從
            探知，亦無權置喙者。原告竟謂陳深淵生前處事謹
            慎、思慮縝密，字跡蒼勁有力，文句流暢通順，根
            本無需由人代筆書立遺囑云云純係其片面臆斷推認
            之詞，毫無實據，自無可採。
          (六)原告主張系爭遺囑出現於永然文化出版「繼承權益
            與遺囑範例」一書乙節，並非尋常，足見系爭遺囑
            為虛偽云云。實則，該書已將系爭遺囑檔案原文修
            遮部分內容，縱然出版，亦無人知悉上開遺囑為何
            人所立，且系爭遺囑之所以出現於該書，乃是陳林
            鳳卿於八十一年五月十三日前往永然聯合法律事務
            所，向毛國樑律師諮詢，復於八十一年五月十四日
            ，央請同所郁旭華律師代為撰擬系爭遺囑，於同年
            五月十八日交付庚○○○，並無任何特異之處，原
            告主張，顯屬模糊焦點，而無理由。
    、經查：
        一關於遺囑之形式部分
          (一)依卷附被告所提出，指係立遺囑人陳深淵於立遺囑
            當日所拍攝之七張照片所示，該照片之拍攝日期為
            八十一年五月二十一日，核與遺囑書立之日期為同
            一天。又彼時陳深淵係坐於一桌面為白色之桌子旁
            ，其坐位前方之桌面上，擺放有文件三、四份、印
            章一枚及印泥盒一只。經依肉眼觀察該桌面上之文
            件，其外觀與整體書寫格式，核與卷附系爭遺囑係
            屬一致。而照片中除又顯示當時陳深淵臉上戴有眼
            鏡，手上執有一支原子筆外，並可看出陳深淵之神
            色自若，且有先審視、端詳該文件之內容後，始於
            該文件之騎縫處蓋章，並於該文件未頁第一行簽名
            欄上簽署其姓名。再徵諸卷附系爭遺囑其上立遺囑
            人及代筆人、見證人之簽名欄，亦係位於該遺囑之
            最後一頁，以及該遺囑上騎縫處之各該立遺囑人及
            見證人所蓋用之印文均相符合等情節以觀，堪信上
            開照片中所示立遺囑人陳深淵所簽署、蓋印之文件
            ，即為本件之系爭遺囑無訛，且該系爭遺囑並可確
            信乃係出於陳深淵本人之真意，應無庸疑。此再徵
            諸原告前已就系爭遺囑對被告、被告之妻庚○○○
            、系爭遺囑代筆人丁○○、見證人方敦泄、溫隆亮
            等人提出偽造文書等罪之刑事告訴後，業經臺灣板
            橋地方法院檢察署於九十二年十二月二日以九十二
            年度偵續二字第二號處分不起訴，並經臺灣高等法
            院檢察署於九十三年三月四日以九十三度上聲議字
            第九四三號處分書駁回原告之再議聲請確定，有各
            該不起訴處分書及處分書在卷可稽，即更彌足確信
            。
          (二)原告雖以：上開照片，據證人即系爭遺囑之代筆
            人丁○○稱係被告之妻庚○○○所拍攝，惟實則八
            十一年五月二十一日被告夫妻並不在國內，該照片
            顯非當天所拍；據陳深淵之同居人李葉尾稱，八
            十一年五月二十一日當天，陳深淵胃癌病發，曾於
            田中吐血及便血，渠自不可能於當日簽立遺囑；
            依證人丁○○所言，八十一年五月二十一日當天天
            氣相當炎熱，乃依照片所示，陳深淵當時係著甚厚
            之冬天衣物，有違常理等情，質疑該照片與系爭遺
            囑之真實性，第查：
            經本院依職權向內政部警政署入出境管理局函查
              結果，雖該局於八十五年九月三十日以（85）境
              信昌字第二一○九號函檢具被告及其妻庚○○○
              出入境紀錄函復本院，固無被告之妻庚○○○於
              八十一年五月間入境之紀錄，然此係由於被告之
              妻庚○○○於八十一年五月八日入境及於同年月
              二十二日出境時，係持用美國護照之緣故，此業
              經被告提出其妻庚○○○之護照影本附卷為憑，
              足見被告之妻於八十一年五月二十一日仍在國內
              。原告未查，遽指被告之妻庚○○○於八十一年
              五月二十一日陳深淵立遺囑時並不在國內，殊有
              誤會。
            立遺囑人陳深淵之同居人李葉尾，於上揭原告告
              訴被告等涉嫌偽造系爭遺囑一案之刑事偵查中，
              固證稱陳深淵平常早上均至田裡，但八十一年五
              月二十一日伊並不知陳深淵確實去處。惟徵諸證
              人丁○○不論於本件審理中或刑事偵查時，均稱
              陳深淵之遺囑係於八十一年五月二十一日之早上
              ，與渠等至鶯歌另一見證人溫隆亮之辦公室所作
              成，若以之印證原告於八十五年九月十三日所具
              準備書狀中，自述伊於八十一年五月十八日至二
              十二日間，因返台開會，每日早上均會以電話向
              其父親陳深淵請安，但其父陳深淵家中均無人接
              聽之情節，堪認陳深淵於八十一年五月二十一日
              上午並不在家。雖依卷附原告所提出渠等與陳深
              淵同居人李葉尾於八十五年七月九日之談話錄音
              譯文所載，李葉尾於該談話中有言，伊於陳深淵
              在入院（亞東紀念醫院）之前一天（按依卷附亞
              東紀念醫院關於陳深淵之診斷證明書所載，陳深
              淵係於八十一年五月二十二日至亞東醫院住院治
              療），有從窗戶看到陳深淵蹲在田裡嘔吐，後來
              伊跑去將陳深淵帶回時，看到陳深淵吐一堆紅紅
              的（即吐血）等語，然李葉尾並未清楚具體說明
              陳深淵確實吐血之時間是在當天之早上。僅再依
              李葉尾所述，渠於八十一年五月二十一日中午，
              係因欲等陳深淵一同吃午飯，但陳深淵超過十二
              點卻尚未回家，故伊才開窗子一直往外看，是由
              上開李葉尾末後之所述，已不難確認陳深淵於八
              十一年五月二十一日發病吐血之時間，應在當天
              之午後（雖證人即台灣台北地方法院公證人胡天
              賜，於八十六年三月二十一日在本院作證時，證
              稱：被繼承人《即指陳深淵》發病時間，據李葉
              尾陳述是「在還沒吃中飯之前」，此若就李葉尾
              之發言立場，因其當日的確為等陳深淵而尚未吃
              午飯，固屬可堪理解，而與上述陳深淵真正發病
              之時間，並無牴觸）。再參以李葉尾又稱伊看到
              陳深淵吐血為頭一次，陳深淵當日下午僅在家休
              息，於次日上午始送醫治療；以及另案證人即亞
              東醫院之主治醫師江兆豐於偵查中，亦到庭結稱
              ：陳深淵住院當日並無吐血或便血，但其事後曾
              告知於五月二十一日有便、吐血現象等情節，可
              見陳深淵於八十一年五月二十一日中午過後之吐
              血現象，應為初次發病。又陳深淵當日既可留在
              家中休養，且其住院後復無吐血、便血之情形，
              是自不能僅憑其當天午後一次之吐血，即率論陳
              深淵於同日上午不可能與證人丁○○等人至鶯歌
              作成遺囑。
            如前所述，陳深淵雖非不能於八十一年五月二十
              一日前往鶯歌作成遺囑，但畢竟其已年邁（按：
              依卷附陳深淵戶籍謄本所示，陳深淵係民國一年
              十月十五日出生，渠於立遺囑時已年近八十），
              其健康情形自不能與較其年輕之丁○○或陳林鳳
              卿相提並論。且參諸前揭另案證人江兆豐醫師於
              偵查中所言，陳深淵曾因腹痛、腹瀉而於八十一
              年五月十五日及同年月十八日前往門診，經其建
              議住院，均被拒絕等情，堪認陳深淵於八十一年
              五月二十一日與丁○○及庚○○○等人外出前往
              鶯歌作成系爭遺囑當天，其體力應較平日健康時
              為弱，應可理解。是其於熱天穿著長袖且稍為厚
              點之襯衫（依照片所示，陳深淵上半身外衣係穿
              著長袖、質地稍厚之襯衫，原告稱之為冬天衣物
              ，恐嫌過甚其詞），實不足為怪。原告以此質疑
              照片及遺囑之真實性，殊無道理。
          (三)原告雖又以本件代筆遺囑上之「陳深淵」簽名，經
            臺灣板橋地方法院檢察署送請憲兵司令部、內政部
            刑事警察局、法務部調查局、中央警察大學等機關
            鑑驗結果，均以「難以鑑定」為由而退回，遂謂系
            爭代筆遺囑上之立遺囑人之簽名，既無法證明為真
            正，而立遺囑人之簽名又為代筆遺囑成立之法定要
            件，因此系爭遺囑自無法認定為真正而生效力云云
            。然查：惟上開機關僅稱「難以鑑定」，並非鑑定
            系爭簽名為虛偽，況關於系爭遺囑上立遺囑人陳深
            淵之簽名，經以肉眼比對辨識，其字跡不但與卷附
            被告所提出經原告承認其上陳深淵簽名為真正之由
            兩造與陳深淵於七十七年十月二十四日所訂立之協
            議書上陳深淵之簽名相符，且亦與被告所提出未為
            原告爭執之由陳深淵先後於六十年五月十六日及六
            十七年十一月二十五日寄予被告之書信信封上所書
            寫「陳深淵」之筆跡一致，斯已足認該系爭遺囑上
            陳深淵之簽名為真正。
          (四)依臺灣板橋地方法院檢察署八十八年度偵續一字第
            三九號卷附方敦泄及溫隆亮之入出境紀錄顯示，八
            十一年五月二十一日渠二人均在國內，並無方敦泄
            遭通緝潛逃至國外之情形（按依卷附原告提出有關
            方敦泄涉嫌強暴友人陳金盈女祕書之剪報所載，其
            案發時間為八十二年一月五日深夜，其若因該案遭
            通緝，亦當在此案發時間之後），且丁○○、陳林
            鳳卿、溫隆亮等人於前揭刑事案件偵查中，亦均到
            陳稱系爭遺囑之見證人方敦泄及溫隆亮二人，於系
            爭遺囑作成時均有在場，此均有渠等於檢察官偵查
            中之訊問筆錄可佐（參臺灣板橋地方法院檢察署八
            十六年度偵字第五一五九號卷第六十二頁、第一一
            二頁反面、第一一三頁反面、第一九四頁反面），
            乃原告竟以方敦泄遭通緝潛逃至國外，以及溫隆亮
            於本件審理中拒不到庭作證，即質疑該系爭遺囑上
            之二見證人方敦泄與溫隆亮簽名之真正，實屬無稽
            。縱丁○○與庚○○○等人就渠等於八十一年五月
            二十一日當天，如何帶陳深淵至鶯歌作成系爭遺囑
            之過程，所述有些許不同，然此或因時間已久，或
            因個人記憶能力有別所致，尚不能僅因渠等關於枝
            節之陳述有異，即遽謂渠等之所言為全無可採。
        二關於遺囑之內容部分
          (一)原告指系爭遺囑第二項所載，關於座落台北縣樹林
            鎮○○○段七五─五地號土地，立遺囑人陳深淵將
            之全部分給被告單獨繼承之理由（即「蓋本人已將
            座落於台北縣樹林鎮○○段一三六一地號之土地及
            地上建物《門牌：台北縣樹林鎮○○路一二○─一
            號〉贈與長子辛○○，及座落於台北縣樹林鎮○○
            ○段八五、八六地號之土地及地上建物〈門牌：台
            北縣樹林鎮○○街十二之一號》贈與辛○○之子陳
            聘仁；為公平計，故本項作此分配），因與事實不
            符，從而堪認系爭遺囑為偽，無非係以：上開兩
            筆房地，均係原告辛○○及其妻陳曾來好，將其多
            年辛苦工作所得及陳曾來好之嫁粧儲蓄，於五十四
            年間（復興段一三六一地號土地）及六十九年間（
            三塊厝段八十五地號土地）所購買。原告之子陳
            聘仁名下之房地，係座落於八十五地號土地，非八
            十六地號土地（原告四年前始向鄰地所有人購買取
            得），陳深淵知之甚詳，根本不可能於遺囑內誤記
            。該房地係陳深淵【將原告之妻陳曾來好畢生積
            蓄連同嫁粧】，借予其友人古鳳松，後古鳳松生意
            失敗無力償還，始由其子甲○○【以建材抵付借款
            而興建該屋】。後甲○○生意有成，亦代其父古鳳
            松償還【部分不足】之借款，由於甲○○所還之【
            現款】，陳深淵均未交付予陳曾來好，故【與陳曾
            來好約定】甲○○將來所還之【借款】，均【作為
            購買八十五地號土地之價款】，而陳深淵即於【六
            十六年】將其所有八十五地號土地，以贈與方式（
            為節省稅捐）登記予陳曾來好之子陳聘仁名下。就
            此事實經過，被告己○○完全不知情，故其一直存
            有心結。依價值論，復興段一三六一地號之土地
            ，面積為八十四平方公尺，【五十七年】每平方公
            尺之公告現值僅五百七十四元八角（五十七年以前
            已無公告現值之紀錄）；八十五地號之土地，面積
            為一九九平方公尺，【六十六年】之公告現值亦僅
            四百五十元，相較於三塊厝段七十五之五地號土地
            ，面積高達一千七百八十八平方公尺，於系爭代筆
            遺囑上書立之日期【八十一年】之每平方公尺之公
            告現值，即為六千元，故三塊厝段七十五之五地號
            土地依當時公告現值計算，其價值即高達一千零七
            十二萬八千元，與前述復興段一三六一地號及三塊
            厝段八十五地號兩筆土地之價值相較，超出甚多。
            因此被繼承人陳深淵根本不可能將此三筆土地，混
            為一談云云為論。第查：
            上開三塊厝段八十五地號土地，係陳深淵於民國
              六十九年四月十日贈與原告之子陳聘仁，此有該
              地號土地登記簿謄本附卷可憑（見本院卷被證十
              四及台灣板橋地方法院檢察署八十六年度偵字第
              五一五九號卷第八十八頁），原告竟謂該土地係
              渠等夫妻所購買，允非實在。況依卷附該土地登
              記簿謄本所載，該八十五地號土地係陳深淵於民
              國四十二年間所取得，彼時原告年僅十六歲（按
              原告係民國二十六年二月十四日出生，有其戶籍
              謄本在卷可參），既未成年，其是否有能力取得
              上開土地，殊值懷疑。
            上揭台北縣樹林鎮○○街十二之一號之房屋，其
              基地確係座落於台北縣樹林鎮○○○段八五、八
              六地號之土地，此亦有上揭房屋之建築改良物登
              記簿謄本在卷足考（見卷附被證十五）。此所以
              陳深淵將八十六地號列於遺囑之中，並於遺囑第
              二項後加註：「本項所提土地及建物依台北縣樹
              林鎮地政事務登記為準」之故爾，足徵陳深淵並
              無明知系爭八十六地號土地非其所有仍贈與原告
              之子陳聘仁之意。
            原告就上開房地或稱係渠等夫妻所自購，或稱係
              陳深淵將原告之妻陳曾來好畢生積蓄連同嫁粧，
              借予其友人古鳳松，後古鳳松生意失敗無力償還
              ，始由其子甲○○以建材抵付借款而興建該屋。
              後甲○○代其父古鳳松償還部分不足之借款，因
              陳深淵均未將還款交付予陳曾來好，故與陳曾來
              好約定以該還來之款項，作為購買八十五地號土
              地之價款，再由陳深淵於六十六年將其所有八十
              五地號土地，以贈與方式登記予陳曾來好之子陳
              聘仁名下云云，不但自相矛盾，且對照甲○○於
              本院作證時所言，伊並未用現金來還陳深淵的錢
              ，反而陳深淵因向其買了約二十幾噸之鋼筋，還
              付伊約二十多萬元之證詞，更足見原告上述所稱
              「：：：後甲○○代其父古鳳松償還部分不足之
              借款：：：陳深淵均未將還款交付予陳曾來好：
              ：：」云云一節，要屬臨訟砌詞，無足採信。
            證人甲○○於九十四年九月二十二日，在本院審
              理中，雖到庭證稱：伊父古鳳松確有向陳深淵借
              過四萬元，嗣陳深淵於民國六十年左右，有向伊
              說明錢是渠媳婦陳曾來好的，因陳曾來好要去美
              國，故請伊把錢還給陳曾來好，而陳曾來好亦有
              來向伊索討等情。惟若再徵之渠所稱：伊並非以
              現金來償還，而是因當時陳深淵要蓋房子，需要
              鋼筋，伊正好經營建材行，故而陳深淵即以購買
              鋼筋所需之價款，扣抵伊父古鳳松前欠借款之情
              節，核與該證人甲○○於八十九年五月十二日在
              檢察官偵查中係稱：伊係代其父古鳳松還了四萬
              元，陳深淵拿了錢是去蓋房子之情節（見臺灣板
              橋地方法院檢察署八十八年度偵續一字第三九號
              卷第五十六頁反面及第五十七頁），實屬南轅北
              轍，莫衷一是，徒見其為配合原告說詞之斧鑿甚
              深，其證言自難執為有利於原告認定之佐證。
            至於原告分別以不同年度之土地公告現值比較前
              揭復興段一三六一地號、三塊厝段八十五地號、
              三塊厝段七十五之五起床號等三筆土地之價值，
              更非的論，洵無足取。
          (二)其次，原告雖又謂系爭遺囑之內容全係為被告之利
            益而訂定，衡諸陳深淵生前作為，殊屬異常。且系
            爭遺囑第三項及第四項所引為土地分配依據之七十
            七年十月二十四日由陳深淵與兩造所訂立之協議書
            （以下簡稱七十七年協議），早已因被告遲遲不肯
            於協議書上簽名而告作廢，詎系爭遺囑竟猶引為依
            據，且被告嗣所提出之協議書影本，竟亦有陳深淵
            及兩造之簽名及蓋章，更足見該系爭遺囑係屬虛偽
            云云。惟查：
            遺囑之內容乃由立遺囑人個人自行決定，外人難
              得插手干預，系爭遺囑縱有如原告所言專為被告
              利益之情事，要亦屬立遺囑人陳深淵個人生前之
              主觀安排，豈有因此即反謂遺囑為偽之理？
            系爭遺囑與上開七十七年協議書乃不同之兩份文
              書，二者之真偽與否及其效力若何，本應分別看
              待，非可混為一談。蓋以上開協議書之約定一旦
              經系爭遺囑援引為其遺囑之內容，則該原先協議
              之約定即已因立遺囑人個人自由意志之抉擇，脫
              離原協議之自體而成為遺囑之一部，縱二者之內
              容完全無異，亦不得等同視之。職是，即令上開
              協議書果真如原告所言早已作廢，惟於系爭遺囑
              亦無影響，自不能因此遽謂系爭遺囑為偽，或其
              併已因此當然隨之失效。
            原告固提出提出被告於七十七年十二月十日寫給
              立遺囑人陳深淵，表示渠對上開七十七年協議所
              為土地分割方式不滿之書信，並以此資為該七十
              七年協議已因被告不願簽訂而作廢之論據。惟查
              ：依卷附被告提出之上開七十七年協議書影本（
              見本院卷《一》第二十九頁至第三十頁。且按：
              同份正本被告曾提出於其被訴之刑事案件偵查中
              供與系爭遺囑一併送請鑑定）所示，其上確有原
              告、被告及陳深淵三人之簽名及蓋章，是若果如
              原告所言被告不願簽訂該項協議，何以其上會有
              被告之簽章？雖原告又提出渠本人所持有之協議
              書影本二紙（見本院卷《一》第六十四頁及第六
              十五頁），謂渠所持有之同份正本與被告所持有
              者有異，其上並無被告之簽章，且渠與立遺囑人
              陳深淵亦均未於其上蓋用印章，觀其印文，亦非
              屬原告之印章，顯係被告事後補簽名蓋章，並偽
              刻原告之印章盜蓋其上，更進而以此為憑偽造本
              件之代筆遺囑云云。然查：(1)如前所述，上開七
              十七年協議書之有效或作廢與否，既於系爭遺囑
              之真偽及效力無干，被告又有何對該協議書造假
              之必要？(2)據證人即代擬該七十七年協議書之代
              書【乙○○】於九十四年七月十三日在本院審理
              中證稱：該份協議書是原告及陳深淵到伊事務所
              找伊寫的，當時被告並未到場，伊記得當天寫了
              三份，原告及陳深淵應有在協議書上簽名，但有
              無蓋章已不記得，因渠等均是父子及兄弟，故由
              渠等帶回去給被告己○○簽名、蓋章等情。是依
              該證人乙○○所言，被告於證人乙○○應原告及
              陳深淵要求代寫協議書時，既未一同到場，則渠
              於事後始於該協議書上補行簽章，乃勢所必然，
              焉足為怪！而證人乙○○既又稱該協議書已經原
              告與陳深淵簽名，原告對此且無爭執，則被告又
              有何非偽造原告與陳深淵之印章並蓋用於該協議
              書上不可之理由歟？況若非原告與陳深淵已先於
              該協議書上蓋用印章，被告又豈會多此一舉，於
              其既已簽名之餘，除蓋用自己之印章外，竟還偽
              刻原告與陳深淵之印章以自曝其偽而自貽伊戚哉
              ？矧原告於八十五年六月七日在本院審理中，亦
              早已【自認】上開協議書上【其本人之簽名及印
              文】為真正（見本院卷《一》第二十四頁反面至
              第二十五頁），乃其嗣竟刻意枉曲，翻異前詞，
              詭稱被告偽刻其印章盜蓋於上開協議書上，既屬
              不智，甚且令人不恥。
            尤有進者，依上開七十七年協議書第二項所載，
              陳深淵係與兩造約定將其所有座落台北縣樹林鎮
              ○○○段七十之一地號（面積○．四三○五公頃
              ）、七十二地號（面積○．○四五一公頃）及六
              十八地號（面積○．一三八七公頃，陳深淵持分
              二分之一，原告及被告之持分各四分之一）等土
              地，分為兩部分予原告及被告分別持有，即由原
              告取得七十二地號土地全部及七十之一地號土地
              中之七九二．七坪；被告則取得六十八地號土地
              全部及七十之一地號土地中之五○九．五坪。雖
              陳深淵嗣於七十七年十一月間，係將上開七十二
              地號土地移轉所有權登記予訴外人丙○○，並於
              七十八年五月間，再自七十之一地號土地分割出
              二六二一平方公尺為七十之二地號，並同時移轉
              此部分所有權予丙○○而將之合併入七十二地號
              土地，觀其作為，看似與上開七十七年協議書所
              載前揭七十二地號及七十之一地號土地中之七九
              二．七坪應分配予原告之約定無關，而原告亦據
              此陳稱此係陳深淵於上開七十七年協議書失效後
              ，始將其土地過戶予第三人丙○○，乃陳深淵基
              於其為所有權人之個人行為，與原告無涉。且其
              既未將上開土地移轉所有權予原告，原告即自始
              未依上開協議書取得所分配到之土地云云。然徵
              諸卷附該七十二地號土地之登記簿謄本所示，林
              文祥於七十九年三月二十四日，即已將上述七十
              二地號土地以設定抵押之方式為原告辛○○設定
              本金最高限額新台幣五千萬元之抵押權；且經質
              之前揭證人即代擬七十七年協議書之代書乙○○
              ，復據其證稱：有關土地過戶予丙○○一事，亦
              係伊所代辦。當時陳深淵所以會將土地過戶予林
              文祥，係因上開土地為農地，須有農民身分才能
              登記，而辛○○（即原告）並無農民身分，林文
              祥又與陳深淵為親戚，故而才過戶給丙○○，並
              由丙○○再設定（抵押）給（原告）辛○○等語
              。是依該證人乙○○之所述，陳深淵實際上係有
              意要按前揭七十七年協議書之約定，將原本分配
              予原告之土地移轉登記給原告，只因上開土地為
              農地，而原告又不具農民身分，始以將所有權先
              移轉登記予訴外人丙○○，再由丙○○設定抵押
              權予原告之變通方式，以達成實現協議書約定之
              宗旨。從而，原告形式上雖看似未依上開協議書
              取得所應分配之土地，惟實質卻已依此方式享有
              等同取得土地之利益。此再參以被告所提出附卷
              ，由原告之妻代理原告於九十二年五月十九日與
              訴外人丙○○（嗣改名為戊○○）所訂立之協議
              書顯示，丙○○（更名為戊○○）於九十二年間
              ，欲將上開七十二地號土地售予訴外人「陳景輝
              」時，更與原告辛○○簽訂此一協議書，由原告
              辛○○同意撤銷對七十二地號土地之假扣押，而
              丙○○則同意賣價金之第二次應收款項新台幣（
              以下同）三百五十萬及尾款二百八十一萬元由陳
              資本領取之情節，即更足資明證。苟若該筆七十
              二號土地與原告無關，原告何須於丙○○買賣前
              假扣押該筆土地？而丙○○又何以甘於將售地價
              款中之六百三十一萬由原告辛○○來領取？是由
              此益徵上開七十七年協議書並未如原告所業已作
              廢失效，否則，陳深淵又何須如此大費周章的為
              上述迂迴之處置？
            是由上論證，原告所指系爭遺囑之內容全係為被
              告之利益而訂定，以及系爭遺囑第三項及第四項
              所引為土地分配依據之七十七年協議，不但已因
              被告遲不簽名而告作廢，且伊亦未依該協議書取
              得任何土地，而被告並亦有偽刻渠印章嫌疑云云
              之說詞，要與事實不符，自屬全無可取。
        三原告對於系爭遺囑之其他疑問
          (一)原告雖另以：立遺囑人陳深淵死亡時，並無系爭
            遺囑之出現，且陳深淵逝世前從未提及此事，何以
            被告遲至立遺囑人陳深淵死亡兩年多後，始行提出
            ？立遺囑人陳深淵生前字跡蒼勁有力，文句流暢
            通順，根本無須由人代筆書立遺囑。遺囑內之兩
            名見證人，原告及立遺囑人陳深淵根本不認識，以
            立遺囑如此重大事件，立遺囑人陳深淵豈有不經由
            輩分較長或較有份量之人士擔任見證人之理？如
            被告早在八十一年五月即知曉陳深淵已將所有土地
            留給伊本人，為何還為減徵農地遺產稅而電告原告
            夫妻返台替渠耕作等情，質疑系爭遺囑為被告所偽
            造。惟查：關於立遺囑人陳深淵何以至其死前均未
            對原告提及系爭遺囑一事，又為何渠不自書遺囑，
            亦不以輩分較長或較有份量之人士擔任見證人，以
            及被告為何要隱匿遺囑存在之事實，矇騙原告夫妻
            使其回國代於土地上耕作，且遲至立遺囑人陳深淵
            死亡後兩年多後才提出，純屬基於陳深淵與被告個
            人主觀顧慮之作為，外人洵難臆斷。原告徒以對被
            告及陳深淵上述不作為所生之質疑，遽謂系爭遺囑
            為偽，顯非有理。
          (二)至於原告質疑系爭遺囑出現於永然文化出版公司「
            繼承權益與遺囑範例」一書，並非尋常，足見系爭
            遺囑為虛偽云云一節，經查：系爭遺囑之所以出現
            於該書，雖係是由於庚○○○曾於八十一年五月十
            三日，前往台北市永然法律事務所向毛國樑律師洽
            詢遺囑之相關事項，復於同年月十八日再度前往該
            事務所，央請郁旭華律師代撰系爭遺囑之緣故，惟
            永然出版公司將系爭遺囑編入前揭「繼承權益與遺
            囑範例」一書，事先既未徵詢被告或其妻庚○○○
            甚或立遺囑人陳深淵等人之同意，自非被告等所能
            預知或掌控。況永然文化出版公司出版該書，已將
            系爭遺囑檔案原文修遮部分內容，縱然出版，亦無
            人知悉上開遺囑為何人所立。矧該書出版時間既係
            在立遺囑人陳深淵死亡之前，而陳深淵於生前又未
            對之收編渠遺囑一事提出任何異議，豈不適足以證
            明系爭遺囑為真實？乃原告反以此質疑系爭遺囑之
            真正，寧有是理？
    肆、小結：本件系爭遺囑為真正。
乙、關於系爭遺囑有無原告侵害特留分部分
    一原告主張本件代筆遺囑侵害其特留分，係以：該遺囑將被
      繼承人陳深淵所遺臺北縣樹林鎮○○○段七十五之五地號
      、同地段六十八地號陳深淵所有持分二分之一，及同地段
      七十之一地號土地【實則此部分應由被告取得之面積為五
      ○九．五坪】，全部歸由被告己○○一人單獨繼承。惟因
      陳深淵僅有原告及被告兩子，陳深淵逝世後，依法應由原
      告及被告兩造共同繼承遺產，每人應繼分各為二分之一，
      則依民法第一千二百二十三條規定，原告之特留分為四分
      之一，即同前地段七十五之五地號土地院告應有四分之一
      持分，故同地段六十八地號原告應有八分之一持分，同地
      段七十之一地號土地原告亦應有四分之一持分。今陳深淵
      之代筆遺囑將前述所留之遺產，全部歸由被告一人繼承，
      顯已侵害原告之特留分。
    二被告則以：陳深淵所遺留之遺產，除依遺囑應由被告繼承
      之台北縣樹林鎮○○○段六八地號、七十之一地號、七五
      之五地號土地外，尚有同地段八十之一地號土地及三一之
      十地號土地，且其中三十一之十地號土地之面積亦高達五
      千四百二十四平方公尺，顯見該遺囑將前開三筆土地列為
      應由被告繼承，並無侵害原告之特留分。況特留分有無侵
      害，應以被繼承人全部遺產計算之，今原告徒以系爭三筆
      土地登記為被告所有，即認為已侵害其特留分云云，而未
      計算應繼財產全部之數額，於法亦有未洽。尤其系爭六八
      地號土地、七十之一地號土地，係依被告與原告、陳深淵
      間之協議書，陳深淵應履行之移轉登記予被告所有之義務
      ，此部分亦屬於繼承之債務之一，亦應於計算應繼財產時
      扣除之等語置辯。
    三經查：
      (一)本件被繼承人即立遺囑人陳深淵所遺留之土地，有臺北
        縣樹林鎮○○○段三十一之十地號、六十八地號、七十
        之一地號、七十五之五地號、八十之一地號等五筆，此
        有遺產稅繳清證明書在卷可憑。除其中六八地號、七十
        之一地號、七五之五地號土地，依系爭遺囑所載應由被
        告單獨繼承，以及八十之一地號由兩造共同繼承，每人
        應繼分各二分之一外，另餘同地段三十一之十地號土地
        一筆。
      (二)雖原告稱該三十一─十地號之土地早已於八七水災時流
        失，而八十之一地號之土地則位於水溝旁邊無法加以利
        用，遺產中有價值之土地，全歸被告所有云云。惟查：
        徵諸原告既已就包含該筆土地在內之遺產稅一併繳清
          ，且原告於八十五年二月二十九日又曾呈報包含該筆
          土地在內之八十二年至八十四年之土地地價表，顯示
          該筆土地之公告現值由每平方公尺由一千二百元調漲
          至二千四百元，是若該筆土地早已流失，原告何以未
          有異議？
        其次，依卷附原告於八十五年二月二十九日所呈報關
          於八十之一地號土地於八十二年至八十四年間之土地
          地價表所示，其公告現值與其餘六十八地號、七十之
          一地號、七十五之五地號等土地之同年度公告現值均
          屬相同，足見原告所謂遺產中最有價值之土地全歸被
          告所有之說詞，並非實在。
      (三)按繼承人中有在繼承開始前因結婚、分居或營業，已從
        被繼承人受有財產之贈與者，除被繼承人於贈與時有反
        對之意思表示者外，應將該贈與價額加入繼承開始時被
        繼承人所有之財產中，為應繼遺產。前項贈與價額，並
        應於遺產分割時，由該繼承人之應繼分中扣除，其贈與
        價額，依贈與時之價值計算，民法第一千一百七十三條
        定有明文。本件如上所述，原告於繼承開始前之民國七
        十八年間，既已因基於上揭七十七年協議書之約定，由
        被繼承人陳深淵以移轉七十二地號土地所有權予訴外丙
        ○○，再由丙○○將該土地設定本金最高限額五千萬元
        抵押權予原告之方式，使原告享有實際上等同取得該七
        十二號土地之利益，而依證人乙○○之證述，當初被繼
        承人陳深淵為此分配協議，既係為分產，則原告無異係
        因分居而自被繼承人陳深淵處無償受贈該筆財產，則揆
        諸首揭規定，原告在未有證據證明被繼承人確有反對之
        意思表示前，渠此一受贈財產於繼承開始時，即應以其
        受贈與之價額加入被繼承人之所有遺產中，以為應繼財
        產。至於其受贈價額，參之訴外人丙○○既以該七十二
        地號土地為原告設定本金最高限額抵押權五千萬元之情
        節，足見該土地彼時據估計應有此一行情，故其於加入
        應繼財產中之價額，自應以此為基準。
      (四)關於被繼承人陳深淵遺產總價額
        原告雖指被繼承人陳深淵生前尚擁有高額之債權及未
          上市股票云云，惟未據其舉證，本院自屬無從計算。
        如上所述，被繼承人陳深淵於八十二年十一月二十九
          日死亡時所遺留之土地，既有臺北縣樹林鎮○○○段
          三十一之十地號、六十八地號、七十之一地號、七十
          五之五地號、八十之一地號等五筆，則依上述卷附八
          十二年各該土地之公告現值計算，其總價額為三千四
          百一十二萬八千元【即 (1200元×5424) ＋6400 元
          ×（1387＋1684＋1788＋150） ＝0000000 元】。
        若再加計前述原告於繼承開始前受被繼承人贈與之五
          千萬元，則被繼承人之應繼財產之總額應為八千四百
          一十二萬八千元。
      (五)關於原告特留分之金額
        依兩造所述被繼承人陳深淵僅有兩造為其繼承人，則
          依民法第一千一百四十一條之規定，其二人之應繼分
          為各二分之一。而因渠等係被繼承人陳深淵之直系血
          親卑親屬，故再依同法第一千二百二十三條第一款之
          規定，其特留分即為應繼分之二分之一，亦即為被繼
          承人遺產之四分之一。
        故以上開被繼承人八千四百一十二萬八千元之總遺產
          計算，本件原告其特留分之金額即為二千一百零三萬
          二千元。
    四小結：原告之特留分金額既為二千一百零三萬二千元，而
      其之前既已自被繼承人陳深淵無償受贈五千萬元，則系爭
      遺囑即無違反特留分之規定。
丙、結論：本件原告先位與備位之訴均無理由，應均予駁回。爰
    依民事訴訟法第七十八條，判決如主文所示。
中    華    民    國    95    年    4     月    25    日
                              家事法庭法  官  余來炎
以上正本係照原本作成
如對本判決上訴，須於判決送達後20日內向本院提出上訴狀
中    華    民    國    95    年    6     月    15    日
                                      書記官  蕭詩穎

司法院資訊處製作；財團法人民間司法改革基金會備份。
